ACORDAO-COMPLETO-2438379

ACÓRDÃO 12543/2020 ATA 40/2020 - SEGUNDA CÂMARA

VISTOS, relatados e discutidos atos de concessão de aposentadoria de José Henrique Santana, Jose Martins Sobrinho, Jose Sergio Rodrigues da Cunha Colombo, Jose Wilson Rodrigues e Jucelia Ribeiro Torres, ex-servidores da Universidade Federal do Triângulo Mineiro, submetidos, para fim de registro, à apreciação do Tribunal de Contas da União (TCU) , de acordo com o art. 71, inciso III, da Constituição Federal.
ACORDAM os ministros do Tribunal de Contas da União, reunidos em sessão da 2ª Câmara, ante as razões expostas pela relatora, e com fundamento nos artigos 71, incisos III e IX, da Constituição Federal de 1988, 1º, inciso V, e 39, inciso II, da Lei 8.443/1992, 1º, inciso VIII, 259, inciso II, e 262 do Regimento Interno, 8º da Resolução TCU 206/2007 e 19 da Instrução Normativa TCU 78/2018, bem como na Súmula TCU 106, em: 
9.1. considerar ilegais os atos de aposentadoria em análise e negar-lhes registro;
9.2. dispensar a reposição das importâncias indevidamente recebidas de boa-fé pelos beneficiários até a data da notificação desta deliberação à unidade jurisdicionada;
9.3. determinar à Universidade Federal do Triângulo Mineiro que:
9.3.1. no prazo de 15 (quinze) dias, a contar da ciência desta deliberação, cesse pagamentos decorrentes dos atos impugnados, sob pena de ressarcimento das quantias pagas indevidamente e responsabilização solidária da autoridade competente, nos termos do art. 262, caput, do Regimento Interno do TCU;
9.3.2. comunique aos interessados a deliberação deste Tribunal e os alerte de que o efeito suspensivo proveniente de eventual interposição de recursos no TCU não os eximirá da devolução dos valores indevidamente recebidos após a notificação, em caso de desprovimento dos apelos;
9.3.3. no prazo de 30 (trinta) dias, a contar da ciência deste Acórdão:
9.3.3.1. encaminhe a este Tribunal, por cópia, comprovante da data em que os interessados tomarem conhecimento da deliberação, nos termos do art. 4º, § 3º, da Resolução - TCU 170/2004; 
9.3.3.2. caso os interessados manifestem interesse, podem se manter aposentados com base em outro fundamento legal - e desde que cumpram os requisitos legais exigidos - ou retornar à atividade no sentido de completar o requisito temporal para nova aposentadoria ¿ a qual, obrigatoriamente, deverá fundamentar-se nas regras vigentes no momento da nova concessão, com exceção do interessado José Sérgio Rodrigues da Cunha Colombo, pois conta com mais de 75 anos de idade;
9.4. informe a este Tribunal do que se trata a parcela judicial constante dos proventos de José Henrique Santana e informe os cálculos das absorções da parcela denominada "VB.COMP.ART.15 L11091/05 AP", realizando as correções dos valores pagos indevidamente, se necessário.

Atos de concessão de aposentadoria de José Henrique Santana, Jose Martins Sobrinho, Jose Sergio Rodrigues da Cunha Colombo, Jose Wilson Rodrigues e Jucelia Ribeiro Torres, ex-servidores da Universidade Federal do Triângulo Mineiro, submetidos, para fim de registro, à apreciação do Tribunal de Contas da União (TCU), de acordo com o art. 71, inciso III, da Constituição Federal.

Segunda Câmara

Universidade Federal do Triângulo Mineiro.

3. Interessados/Responsáveis:
3.1. Interessados: Jose Martins Sobrinho (CPF XXX.026.426-XX), Jose Sergio Rodrigues da Cunha Colombo (CPF XXX.633.676-XX), Jose Wilson Rodrigues (CPF XXX.597.926-XX), José Henrique Santana (CPF XXX.420.016-XX) e Jucelia Ribeiro Torres (CPF XXX.597.496-XX).

13.1. Ministros presentes: Ana Arraes (Presidente), Augusto Nardes e Aroldo Cedraz (Relator).
13.2. Ministro-Substituto convocado: Marcos Bemquerer Costa.
13.3. Ministro-Substituto presente: André Luís de Carvalho.

ACORDAO-COMPLETO-2479856

Acórdão 8070/2021 - Segunda Câmara

AROLDO CEDRAZ

Trata-se de aposentadorias deferidas pela Universidade Federal do Triângulo Mineiro, em favor dos ex-servidores José Henrique Santana, Jose Martins Sobrinho, Jose Sergio Rodrigues da Cunha Colombo, Jose Wilson Rodrigues e Jucelia Ribeiro Torres.
2.	A Secretaria de Fiscalização de Pessoal (Sefip) analisou os atos de concessão, nos termos da instrução à Peça 8, que teve a anuência do corpo dirigente da unidade técnica (Peça 9) , abaixo reproduzida como parte deste Relatório:
   	"[...] INTRODUÇÃO
1.	Trata-se de atos de concessão de aposentadoria de José Henrique Santana, Jose Martins Sobrinho, Jose Sergio Rodrigues da Cunha Colombo, Jose Wilson Rodrigues e Jucelia Ribeiro Torres, ex-servidores da Universidade Federal do Triângulo Mineiro.
2.	Os atos foram submetidos, para fim de registro, à apreciação do Tribunal de Contas da União (TCU) , de acordo com o art. 71, inciso III, da Constituição Federal. O cadastramento e a disponibilização ao TCU ocorreram por intermédio do Sistema de Apreciação e Registro de Atos de Admissão e Concessões, na forma dos arts. 2º, caput e incisos I a VI, e 4º, caput, da Instrução Normativa - TCU 78/2018.
EXAME TÉCNICO
Procedimentos preliminares aplicados
3.	Os procedimentos para exame, apreciação e registro de atos de pessoal encontram-se estabelecidos na Instrução Normativa TCU 78/2018 e na Resolução TCU 206/2007. Essas normas dispõem, respectivamente, em seus arts. 4º, § 2º, e 3º, § 3º que os atos de pessoal disponibilizados por meio do Sistema de Apreciação e Registro de Atos de Admissão e Concessões devem ser submetidos a crítica preliminar automatizada do próprio sistema, com base em parâmetros predefinidos.
4.	Relativamente aos atos de concessão de aposentadoria, as rotinas de crítica das informações cadastradas no Sistema de Apreciação e Registro de Atos de Admissão e Concessões foram elaboradas e validadas levando-se em conta as peculiaridades desses atos. Os itens de verificação do sistema compreendem prazos e fundamentos legais, assim como eventuais ocorrências de acumulação. Trata-se de verificações mais abrangentes, minuciosas e precisas do que aquelas que podem ser realizadas por mãos humanas, proporcionando um nível de segurança ainda maior.
5.	Além da crítica automatizada, há verificação humana adicional no caso de haver alertas do sistema ou informações não formatadas, como esclarecimentos do gestor ou do controle interno.
6.	As críticas também consideram os registros do Sistema Integrado de Administração de Recursos Humanos (Siape) . O Siape disponibiliza informações atualizadas sobre as parcelas que integram os proventos, diferentemente, portanto, do Sistema de Apreciação e Registro de Atos de Admissão e Concessões, que informa as parcelas no momento do registro do ato.
7.	Essa confrontação com o Siape provê uma visão atual e verdadeira da situação, o que permite descaracterizar irregularidades e inconsistências que, embora constantes do Sistema de Apreciação e Registro de Atos de Admissão e Concessões, já foram corrigidas.
Exame das constatações
8.	Antes da análise de cada ato de aposentadoria dos ex-servidores da Universidade Federal do Triângulo Mineiro (UFTM) , cumpre esclarecer o posicionamento desta Corte de Contas e da jurisprudência do Supremo Tribunal Federal quanto à contagem ponderada de tempo de serviço (contribuição) em decorrência de atividades laborais exercidas em condições especiais passíveis de prejudicar a saúde ou a integridade física após o advento da Lei 8.112/1990, com fundamento nos Mandados de Injunção 880-9, 1071-4, 1442-6 e 3389 do Supremo Tribunal Federal, bem como a contagem ponderada para servidores que laboraram em condições insalubres, como celetistas, antes da publicação da Lei 8.112/1990.
9.	No que concerne à contagem ponderada de tempo de serviço prestado em condições insalubres, antes do advento do Regime Jurídico Único, o entendimento deste Tribunal firmado no Acórdão 2008/2006-TCU-Plenário (Ministro Relator Walton Alencar Rodrigues) é no sentido de ser possível a contagem de tempo de serviço para concessão de aposentadoria estatutária com o aproveitamento de tempo especial prestado sob condições insalubres, perigosas ou penosas. 
10.	Assim, o servidor público que exerceu, como celetista, no serviço público, atividades insalubres, penosas ou perigosas, em período anterior à vigência da Lei 8.112/1990, tem direito à contagem especial de tempo de serviço para efeito de aposentadoria.
11.	Além disso, por intermédio do Acórdão 911/2014-TCU-Plenário, de relatoria do Ministro Benjamin Zymler, este Tribunal deixou assente que, mesmo observando os parâmetros do Acórdão 2008/2006-TCU-Plenário, a contagem especial de tempo prestado em condições insalubres para servidores ocupantes de cargos de natureza estritamente administrativa somente poderá ocorrer se estiver efetivamente demonstrada a existência de risco ou de agentes nocivos à saúde no local de trabalho, devidamente atestado por laudo pericial.
12.	Apenas a título de racionalidade administrativa, esta Corte de Contas tem aceitado, sem necessidade de comprovação, a averbação do tempo de atividade insalubre realizada de ofício pelo órgão de origem em relação a cargos cujo exercício, presume-se, envolve atividades de risco para a higidez física, como no caso dos servidores que trabalham na área de saúde a exemplo dos médicos, odontólogos, auxiliares de enfermagem e agentes de saúde pública, conforme dito pelo Ministro-Relator no voto condutor do Acórdão 911/2014-TCU-Plenário. 
13.	No que tange à contagem ponderada de períodos de contribuição após a publicação da Lei 8.112/1990, o Supremo Tribunal Federal (STF) concedeu ordens injuncionais para reconhecer a mora do Poder Público quanto à edição da lei que disciplina o artigo 40, § 4º, inciso III, da Constituição Federal, garantindo aos filiados da entidade sindical o direito de ter seus pedidos de aposentadoria especial analisados pela autoridade administrativa competente à luz do artigo 57 da Lei n. 8.213/1991.
14.	Resolvendo a questão da mora legislativa quanto ao disposto do artigo 40, § 4º, inciso III, da Constituição Federal, o STF editou a Súmula Vinculante 33, onde foi suprida a lacuna deixada pelo Poder Público relativa à edição da lei complementar que regulamenta o supramencionado dispositivo constitucional. 
15.	A Súmula Vinculante 33 possui o seguinte conteúdo: 
"Aplica-se ao servidor público, no que couber, as regras do regime geral da previdência social sobre aposentadoria especial de que trata o artigo 40, § 4º, inciso III, da Constituição Federal, até a edição de lei complementar específica." (grifo nosso) 
16.	Assim, o argumento de que não há edição de lei complementar que regulamente o artigo 40, § 4º, inciso III, da Constituição Federal, para se aceitar o deferimento de aposentadoria especial não mais se sustenta, considerando o conteúdo da Súmula Vinculante 33 do STF.
17.	É preciso esclarecer que os MI 880-9 e a Súmula Vinculante 33 reconhecem a omissão legislativa do artigo 40, § 4º, inciso III, da Constituição Federal. Assim, para as aposentadorias estatutárias especiais deferidas com base nesse fundamento, deverão ser observados os mesmos critérios para as aposentadorias especiais deferidas àqueles vinculados ao regime geral de previdência social, nos termos do artigo 57 da Lei 8.213/1991.
18.	Desse modo, não é possível a averbação de tempo insalubre após o advento da Lei 8.112/1990 e o aproveitamento para a aposentadoria de servidores com fundamento diverso daquele constante na decisão do Pretório Excelso.
19.	O próprio STF já decidiu que a concessão de aposentadoria especial prevista no art. 40, § 4º da Constituição Federal, não garante a contagem ponderada de tempo de serviço diferenciada ao servidor público, mas tão somente o efetivo gozo da aposentadoria especial:
Conversão de tempo especial em comum e Súmula Vinculante 33
Saliente-se, ademais, que a Súmula Vinculante 33 apenas garantiu aos servidores públicos o direito de aposentadoria especial, mas não a conversão do tempo de serviço especial em comum. Confira-se a redação do enunciado:
 (...) 
De fato, o Supremo Tribunal Federal, por reiteradas vezes, em sede de mandado de injunção (em que se firmou o entendimento consubstanciado na Súmula Vinculante 33) , se pronunciou acerca da ilegitimidade da utilização dessa via processual com o fim de se obter desde logo a contagem diferenciada de tempo de serviço para servidores públicos. ARE 793.144 ED-segundos, Relator Ministro Teori Zavascki, Segunda Turma, julgamento em 30.9.2014, DJe de 13.10.2014.
Mandado de injunção e contagem diferenciada de tempo
Com efeito, a jurisprudência dessa Corte assentou o não cabimento de mandado de injunção que visa a contagem diferenciada e posterior averbação de tempo do serviço prestado em condições especiais, uma vez que não há previsão constitucional da referida contagem.  MI 1.278 AgR, Relator Ministro Gilmar Mendes, Tribunal Pleno, julgamento em 30.4.2014, DJe de 19.5.2014.
1. O mandado de injunção volta-se à colmatagem de lacuna legislativa capaz de inviabilizar o gozo de direitos e liberdades constitucionalmente assegurados, bem assim de prerrogativas inerentes à nacionalidade, à soberania e à cidadania (art. 5º, LXXI, CF/1988) . 2. É imprescindível, para o exame do writ, a presença de dois pressupostos sucessivos: i) a verificação da omissão legislativa e ii) a efetiva inviabilidade do gozo de direito, faculdade ou prerrogativa consagrados constitucionalmente em razão do citado vácuo normativo. 3. O preceito constitucional em foco na presente demanda não assegura a contagem diferenciada do tempo de serviço e sua averbação na ficha funcional; o direito subjetivo corresponde à aposentadoria em regime especial, devendo esta Suprema Corte atuar na supressão da mora legislativa, cabendo à autoridade administrativa a análise de mérito do direito, após exame fático da situação do servidor. 4. A pretensão de garantir a conversão de tempo especial em tempo comum mostra-se incompatível com a presente via processual, uma vez que, no mandado de injunção, cabe ao Poder Judiciário, quando verificada a mora legislativa, viabilizar o exercício do direito subjetivo constitucionalmente previsto (art. 40, § 4º, da CF/88) , no qual não está incluído o direito vindicado.  5. Agravo regimental provido para julgar improcedente o mandado de injunção. MI 2.123 AgR/DF, Relator p/ acórdão Ministro Dias Toffoli, Plenário, in DJe 1/8/2013. (grifo nosso) 
20.	Cite-se ainda a Súmula TCU 245, na qual o TCU firmou o entendimento de que é irregular a conversão, com ponderação, consoante a seguinte redação:
Não pode ser aplicada, para efeito de aposentadoria estatutária, na Administração Pública Federal, a contagem ficta do tempo de atividades consideradas insalubres, penosas ou perigosas, com o acréscimo previsto para as aposentadorias previdenciárias segundo legislação própria, nem a contagem ponderada, para efeito de aposentadoria ordinária, do tempo relativo a atividades que permitiriam aposentadoria especial com tempo reduzido.
21.	Considerando o elementos expostos sobre a matéria, passa-se a análise de cada ato de aposentadoria.
Análise do ato de concessão de aposentadoria de José Henrique Santana (CPF XXX.420.016-XX) 
22.	Trata-se do ato inicial de aposentadoria do ex-servidor da UFTM. Consoante observa-se na discriminação dos tempos de serviço e averbações bem como a data de admissão do interessado (21/3/1983) , a Universidade utilizou contagem ponderada de tempo de serviço para uma aposentadoria que utilizou fundamento diverso daquele amparado pela Súmula Vinculante 33 e ordens injuncionais deferidas, além de contagem ponderada de tempo de exercício de cargo, como celetista, até o advento da Lei 8.112/1990.
23.	A vigência do ato de aposentadoria do interessado ocorreu em 6/6/2013, data em que contava com 30 anos, 2 meses e 25 dias de contribuição para a aposentadoria no órgão de origem. 
24.	Observa-se que a Universidade averbou ainda 10 anos, 2 meses e 12 dias de tempo de serviço prestado em condições insalubres.
25.	O controle interno emitiu parecer pela ilegalidade do ato, pois a averbação de tempo insalubre não possui suporte legal.
26.	No mesmo sentido do controle interno, entendemos que foi indevida a averbação de contagem ponderada de tempo de serviço prestado em condições insalubres com fundamento em ordens injuncionais, pois o ex-servidor, independente do cargo que ocupou, não se aposentou com fundamento no artigo 40, § 4º, inciso III, da Constituição Federal e sim com fundamento no art. 3º da Emenda Constitucional 47/2005.
27.	O ex-servidor aposentou-se em cargo da área de saúde (Médico) e foi admitido no serviço público federal antes do advento da Lei 8.112/1990, como celetista. Deste modo, infere-se que exerceu atividade insalubre desde sua admissão no cargo, como celetista, até a publicação da Lei 8.112/1990. Faz jus, portanto, a contagem ponderada com fundamento na jurisprudência desta Corte de Contas (3 anos, 1 mês e 4 dias) .
28.	Expurgando-se o tempo averbado com fundamento em Mandado de Injunção, e incluído o tempo de contagem ponderada pelo exercício de atividades insalubres até o advento da Lei 8.112/1990, o ex-servidor não conta com tempo de contribuição para a aposentadoria com o fundamento informado pela UFTM (art. 3º da Emenda Constitucional 47/2005) e, desta forma, o ato pode ser considerado ilegal, com a consequente negativa de registro.
Análise do ato de concessão de aposentadoria de José Martins Sobrinho (CPF XXX.026.426-XX) 
29.	Trata-se do ato inicial de aposentadoria do ex-servidor da UFTM. Observa-se que também no presente ato a UFTM utilizou contagem ponderada de tempo de serviço de maneira contrária à jurisprudência deste Tribunal e do STF.
30.	A vigência do ato de aposentadoria do interessado ocorreu em 8/11/2011. Na oportunidade, o ex-servidor havia contribuído por 29 anos, 10 meses e 15 dias no órgão de origem. Possuía também 1 ano, 1 mês e 20 dias de contribuição em órgão público estadual ou distrital.
31.	Observa-se que a Universidade averbou ainda 12 anos, 2 meses e 7 dias de tempo de serviço prestado em condições insalubres.
32.	Considerando que a averbação não possui suporte legal, o controle interno emitiu parecer pela ilegalidade do ato.
33.	Corroborando a posição do controle interno, entendemos que foi indevida a averbação de contagem ponderada de tempo de serviço prestado em condições insalubres com fundamento em ordens injuncionais, pois o interessado não se aposentou com fundamento no artigo 40, § 4º, inciso III, da Constituição Federal, mas com fundamento no art. 3º da Emenda Constitucional 47/2005.
34.	O interessado aposentou-se em cargo da área de saúde (Médico) e foi admitido no serviço público federal antes do advento da Lei 8.112/1990, como celetista. Deste modo, infere-se que exerceu atividade insalubre desde sua admissão no cargo, em 4/1/1982, até a publicação da Lei 8.112/1990. Faz jus, portanto, a contagem ponderada com fundamento na jurisprudência desta Corte de Contas (3 anos e 7 meses) .
35.	Excluído o tempo averbado com fundamento em Mandado de Injunção e incluído o tempo de contagem ponderada pelo exercício de atividades insalubres até o advento da Lei 8.112/1990, o ex-servidor não conta com tempo de contribuição para a aposentadoria com o fundamento informado pela UFTM (art. 3º da Emenda Constitucional 47/2005) , em consequência, o ato deve ser considerado ilegal, com a negativa de registro pelo TCU.
Análise do ato de concessão de aposentadoria de José Sérgio Rodrigues da Cunha Colombo (CPF XXX.633.676-XX) 
36.	Cuida-se do ato inicial de aposentadoria do ex-servidor no cargo de Médico exercido na UFTM. Bem como nos casos anteriormente analisados, a Universidade utilizou contagem ponderada de tempo de serviço de maneira contrária à jurisprudência deste Tribunal e do STF.
37.	O interessado aposentou-se em 8/10/2012. Na data da aposentadoria, o ex-servidor havia contribuído por 30 anos, 9 meses e 15 dias na UFTM. O órgão de origem averbou ainda 9 anos, 5 meses e 19 dias de tempo de serviço prestado em condições insalubres.
38.	Considerando que a averbação não possui suporte legal, o controle interno emitiu parecer pela ilegalidade do ato.
39.	Em sentido idêntico ao do controle interno, entende-se que foi indevida a averbação de contagem ponderada de tempo de serviço prestado em condições insalubres com fundamento em ordens injuncionais, pois o interessado não se aposentou com fundamento no artigo 40, § 4º, inciso III, da Constituição Federal, mas com fundamento no art. 3º da Emenda Constitucional 47/2005.
40.	O ex-servidor exerceu cargo da área de saúde (Médico) e foi admitido no serviço público federal antes do advento da Lei 8.112/1990, como celetista. Deste modo, infere-se que exerceu atividade insalubre desde sua admissão no cargo, também em 4/1/1982, até o advento da Lei 8.112/1990. Com fundamento na jurisprudência da Corte de Conta, possui direito a contagem ponderada de tempo de serviço prestado em condições insalubres (3 anos e 7 meses) .
41.	Contudo, excluído o tempo averbado com fundamento em Mandado de Injunção e incluído o tempo de contagem ponderada pelo exercício de atividades insalubres até o advento da Lei 8.112/1990, o ex-servidor não conta com tempo de contribuição para a aposentadoria com o fundamento informado pela UFTM (art. 3º da Emenda Constitucional 47/2005) . Desse modo, o ato deve ser considerado ilegal com a consequente negativa de registro.
Análise do ato de concessão de aposentadoria de José Wilson Rodrigues (CPF XXX.597.926-XX) 
42.	Trata-se do ato inicial de aposentadoria do ex-servidor. Consoante observa-se na discriminação dos tempos de serviço e averbações e na data de admissão do interessado (4/1/1982) , a Universidade utilizou critérios de contagem ponderada de tempo de serviço para uma aposentadoria que utilizou fundamento diverso daquele amparado pela Súmula Vinculante 33 e decisões em mandados de injunção, além de contagem ponderada de tempo de exercício de cargo, como celetista, até o advento da Lei 8.112/1990
43.	A vigência do ato de aposentadoria do interessado ocorreu em 1/3/2012, data em que contava com 30 anos, 2 meses e 4 dias de contribuição para a aposentadoria. Além de 3 anos, 2 meses e 2 dias averbados como tempo de contribuição em empresa privada, pública ou sociedade de economia mista.
44.	Observa-se que a Universidade Federal do Triângulo Mineiro (UFTM) averbou ainda 11 anos, 9 meses e 24 dias de tempo insalubre.
45.	Como nos atos já analisados, o controle interno emitiu parecer pela ilegalidade do ato, pois a averbação de tempo insalubre não possui suporte legal. No parecer, o controle interno afirmou que:
"A ilegalidade é decorrente da averbação indevida de tempo de serviço prestado sob condições especiais, após 12/12/1990, convertido em tempo comum, para efeitos de aposentadoria, amparado por mandado de injunção, em um total de 08 anos e 06 meses." (grifo nosso) 
46.	No mesmo sentido do controle interno, entendemos que foi indevida a averbação de contagem ponderada de tempo de serviço prestado em condições insalubres com fundamento em ordens injuncionais, pois o ex-servidor não se aposentou com fundamento no artigo 40, § 4º, inciso III, da Constituição Federal e sim com fundamento no art. 3º da Emenda Constitucional 47/2005.
47.	Quanto ao tempo averbado e prestado em condições insalubres antes do advento da Lei 8.112/1990, devido ao cargo que o interessado ocupou (Técnico em Laboratório) , a Corte de Contas entende escorreita a averbação (ex. Acórdão 1853/2019-TCU-Primeira Câmara, de relatoria do Ministro Bruno Dantas) .
48.	Entretanto, excluído o tempo averbado com fundamento em Mandado de Injunção, verifica-se que o ex-servidor não conta com tempo de contribuição para a aposentadoria com o fundamento informado pela UFTM (art. 3º da Emenda Constitucional 47/2005) e, desta forma, o ato pode ser considerado ilegal, com a consequente negativa de registro.
Análise do ato de concessão de aposentadoria de Jucelia Ribeiro Torres (CPF XXX.597.496-XX) 
49.	Trata-se do ato inicial de aposentadoria da ex-servidora. No mesmo sentido do ato do interessado José Wilson Rodrigues, observa-se que a UFTM utilizou contagem ponderada de tempo de serviço de maneira contrária à jurisprudência deste Tribunal e do STF
50.	A vigência do ato de aposentadoria da interessada ocorreu em 4/7/2011. Na oportunidade a interessada havia contribuído por 29 anos, 6 meses e 8 dias no órgão de origem. A Universidade averbou ainda 5 anos, 8 meses e 24 dias de tempo de serviço prestado em condições insalubres.
51.	Como nos atos já analisados, o controle interno emitiu parecer pela ilegalidade do ato, pois a averbação de tempo insalubre não possui suporte legal. 
52.	Entendemos que foi indevida a averbação de contagem ponderada de tempo de serviço prestado em condições insalubres com fundamento em ordens injuncionais, pois a ex-servidora não se aposentou com fundamento no artigo 40, § 4º, inciso III, da Constituição Federal e sim com fundamento no art. 3º da Emenda Constitucional 47/2005.
53.	Quanto ao tempo averbado e prestado em condições insalubres antes da Lei 8.112/1990, devido ao cargo que a ex-servidora ocupou (Técnico em Laboratório) a Corte de Contas entende devida a averbação (ex. Acórdão 1853/2019-TCU-Primeira Câmara, de relatoria do Ministro Bruno Dantas) .
54.	No entanto, excluído o tempo averbado com fundamento em Mandado de Injunção, verifica-se que a interessada não conta com tempo de contribuição para a aposentadoria com o fundamento informado pela UFTM (art. 3º da Emenda Constitucional 47/2005) e, desta forma, o ato pode ser considerado ilegal, com a consequente negativa de registro.
CONCLUSÃO
55.	A abrangência e a profundidade das verificações levadas a efeito fundamentam convicção de que os atos de José Henrique Santana, Jose Martins Sobrinho, Jose Sergio Rodrigues da Cunha Colombo, Jose Wilson Rodrigues e Jucelia Ribeiro Torres devem ser considerados ilegais, tendo seu registro negado pela Corte de Contas.
56.	Deve-se dispensar a devolução dos valores indevidamente recebidos de boa-fé pelos interessados, nos termos do Enunciado 106 da Súmula de Jurisprudência deste Tribunal.
57.	Por fim, vale destacar que os atos em análise foram disponibilizados ao TCU há menos de cinco anos. Portanto, segundo o entendimento estabelecido no Acórdão 587/2011-TCU-Plenário, não é necessária a instauração do contraditório.
PROPOSTA DE ENCAMINHAMENTO
58.	Ante o exposto, com fundamento nos arts. 71, inciso III, da Constituição Federal, 1o, inciso V, e 39, incisos I e II, da Lei 8.443/1992 e 260, § 1º e 5º, do Regimento Interno do Tribunal de Contas da União, bem como art. 7º, § 4º da IN 78/2018, propõe-se:
a) considerar ILEGAL e negar o registro do ato de José Henrique Santana (CPF: XXX.420.016-XX) , Jose Martins Sobrinho (CPF: XXX.026.426-XX) , Jose Sergio Rodrigues da Cunha Colombo (CPF: XXX.633.676-XX) , Jose Wilson Rodrigues (CPF: XXX.597.926-XX) e Jucelia Ribeiro Torres (CPF: XXX.597.496-XX) .	
b) determinar à Universidade Federal Triângulo Mineiro que:
b.1) abstenha de realizar pagamentos para os atos ora apreciados pela ilegalidade, no prazo 15 (quinze) dias, contados a partir da ciência desta deliberação, sujeitando-se a autoridade administrativa omissa à responsabilidade solidária, nos termos do art. 262, caput, do Regimento Interno do TCU;
b.2) informe aos interessados: 
b.2.1)  o teor do Acórdão que vier a ser prolatado, encaminhando ao TCU, no prazo de trinta dias, comprovante da data de ciência pelos respectivos interessados, nos termos do art. 4º, § 3º, da Resolução - TCU 170/2004;
b.2.2) caso manifestem interesse, podem se manter aposentados com base em outro fundamento legal e desde que cumpram os requisitos legais exigidos; ou poderão retornar à atividade para completar o requisito temporal para nova aposentadoria ¿ a qual, obrigatoriamente, deverá fundamentar-se nas regras vigentes no momento da nova concessão (com exceção do interessado José Sérgio Rodrigues da Cunha Colombo, pois conta com mais de 75 anos de idade) . [...]".
3.	O Ministério Público junto a este Tribunal, à Peça 10, manifestou-se nos seguintes termos. 
	"[...]Trata-se da apreciação, para fins de registro, de cinco atos de concessão de aposentadoria emitidos pela Universidade Federal do Triângulo Mineiro.
A Secretaria de Fiscalização de Pessoal (Sefip) propõe a ilegalidade de todos os atos constantes dos autos, tendo em vista a averbação de tempo de serviço ponderado, decorrente do exercício de atividades insalubres após a Lei 8.112/1990.
De fato, o cômputo ponderado de tempo de serviço exercido em condições insalubres após a edição da Lei 8.112/1990, para a obtenção de aposentadoria comum, sob a alegação de estar amparado em Mandado de Injunção contraria a jurisprudência deste Tribunal e do Supremo Tribunal Federal acerca da matéria.
Nesse sentido, cabe transcrever os trechos do voto condutor do Acórdão 3608/2013-TCU-Primeira Câmara, relatado pelo Ministro Benjamin Zymler, que explicam muito bem a matéria, nos seguintes termos:
VOTO
 (...) 
24. Observe-se que em relação ao período posterior à edição da Lei nº 8.112/1990, esta Corte de Contas deixou clara a inviabilidade jurídica da contagem de tempo de serviço prestado sob condições insalubres de forma ponderada, pois, neste caso, sempre houve a necessidade de edição de lei complementar a tratar do tema. Acrescente-se que o entendimento do STF era de que se tratava de norma de eficácia limitada, dependendo, para sua plena eficácia, de lei complementar que iria regulamentá-la. Nesse sentido: RE-AgR 428511/DF, Relator: Min. SEPÚLVEDA PERTENCE, Julgamento: 14/02/2006 Órgão Julgador: Primeira Turma e MI 462 / MG, Relator: Min. MOREIRA ALVES, Julgamento: 06/09/1995, Órgão Julgador: Tribunal Pleno. 
25. Em verdade, observa-se do disposto no § 4º do art. 40 da CF/1988 que o legislador constituinte buscou assegurar aposentadoria especial aos servidores públicos que fossem portadores de deficiência, ou que laborassem em condições perigosas, penosas ou insalubres, não havendo qualquer referência a tempo de contagem ponderada para fins de aposentadoria comum, que se trata de matéria diversa. Acrescente-se que o próprio dispositivo constitucional em tela expressamente veda a adoção de requisitos e critérios diferenciados de aposentadoria, com exceção daqueles que expressamente enuncia. 
26. Em relação ao Mandado de Injunção nº 992, impetrado pela Associação Nacional dos Médicos Peritos da Previdência Social perante o Supremo Tribunal Federal, cumpre dizer que a Relatora do feito, Ministra Ellen Gracie, nada mais fez do que colmatar a lacuna existente na regulamentação do § 4º do art. 40 da CF/1988 com a norma existente no art. 57 da Lei nº 8.213/1991, valendo registrar que os precedentes do STF sobre a matéria dizem respeito somente a casos de aposentadoria especial. Nesse sentido, o seguinte trecho do voto da Min. Cármen Lúcia no MI 795, no qual é enfatizado tratar-se apenas da questão da aposentadoria especial: 
"De igual forma, mandados de injunção foram impetrados neste Supremo Tribunal Federal sob o argumento de carência de norma regulamentadora do art. 40, § 4º, da Constituição da República, o que inviabilizaria o exercício dos direitos constitucionais dos servidores públicos que trabalham sob condições prejudiciais de obter a denominada aposentadoria especial".
27. Assim sendo, há certeza no que concerne à aplicação do art. 57 da Lei nº 8.213/1991 apenas aos casos de aposentadoria especial. Não se tratou na aludida ação mandamental da chamada contagem ponderada de tempo de serviço para fins de aposentadoria comum, não tendo a referida decisão judicial, portanto, assegurado este direito.
Além disso, o próprio Supremo Tribunal Federal também já afastou a possibilidade de conversão do tempo exercido após a vigência da Lei 8.112/1990 para aposentadoria comum, conforme se verifica na ementa transcrita a seguir:
EMENTA: Agravo regimental em mandado de injunção. Pedido de conversão do tempo de serviço. Ausência de previsão constitucional. Recurso provido. 1. O mandado de injunção volta-se à colmatagem de lacuna legislativa capaz de inviabilizar o gozo de direitos e liberdades constitucionalmente assegurados, bem assim de prerrogativas inerentes à nacionalidade, à soberania e à cidadania (art. 5º, LXXI, CF/1988) . 2. É imprescindível, para o exame do writ, a presença de dois pressupostos sucessivos: i) a verificação da omissão legislativa e ii) a efetiva inviabilidade do gozo de direito, faculdade ou prerrogativa consagrados constitucionalmente em razão do citado vácuo normativo. 3. O preceito constitucional em foco na presente demanda não assegura a contagem diferenciada do tempo de serviço e sua averbação na ficha funcional; o direito subjetivo corresponde à aposentadoria em regime especial, devendo esta Suprema Corte atuar na supressão da mora legislativa, cabendo à autoridade administrativa a análise de mérito do direito, após exame fático da situação do servidor. 4. A pretensão de garantir a conversão de tempo especial em tempo comum mostra-se incompatível com a presente via processual, uma vez que, no mandado de injunção, cabe ao Poder Judiciário, quando verificada a mora legislativa, viabilizar o exercício do direito subjetivo constitucionalmente previsto (art. 40, § 4º, da CF/88) , no qual não está incluído o direito vindicado. 5. Agravo regimental provido para julgar improcedente o mandado de injunção. (MI 2.123 AgR/DF, Relator p/ acórdão Ministro Dias Toffoli, Plenário, in DJe 1/8/2013 - grifou-se.) 
Dessa forma, tendo em vista que, com a retirada dos tempos ponderados decorrentes do exercício de atividades insalubres após o advento da Lei 8.112/1990, os interessados não possuem tempos suficientes para se aposentarem pelos fundamentos legais utilizados, os referidos atos devem ser considerados ilegais.
Além disso, verifica-se na ficha financeira do servidor José Henrique Santana, à peça 8, p. 1, o pagamento de parcela judicial e da parcela denominada Vencimento Básico Complementar, decorrente do art. 15 da Lei 11.091/2005, o qual estabeleceu de forma expressa que a referida parcela deveria ser absorvida inclusive pelos aumentos concedidos pela referida Lei, nos seguintes termos:
Art. 15. O enquadramento previsto nesta Lei será efetuado de acordo com a Tabela de Correlação, constante do Anexo VII desta Lei.
 (...) 
§ 2º Na hipótese de o enquadramento de que trata o § 1º deste artigo resultar em vencimento básico de valor menor ao somatório do vencimento básico, da Gratificação Temporária - GT e da Gratificação Específica de Apoio Técnico-Administrativo e Técnico-Marítimo às Instituições Federais de Ensino - GEAT, considerados no mês de dezembro de 2004, proceder-se-á ao pagamento da diferença como parcela complementar, de caráter temporário. (Vide Lei nº 12.772, de 2012) 
§ 3º A parcela complementar a que se refere o § 2º deste artigo será considerada para todos os efeitos como parte integrante do novo vencimento básico, e será absorvida por ocasião da reorganização ou reestruturação da carreira ou tabela remuneratória, inclusive para fins de aplicação da tabela constante do Anexo I-B desta Lei. (Vide Lei nº 12.772, de 2012) 
No entanto, verifica-se que não consta dos autos se a referida parcela foi absorvida por todos os aumentos concedidos no período de maio de 2005 a abril de 2008, o que enseja a expedição de determinação à Unidade Jurisdicionada para que informe a este Tribunal os referidos cálculos e realize as correções dos valores pagos se necessário.
Ante o exposto, este membro do Ministério Público de Contas, em consonância com a Unidade Técnica, entende que os atos constantes dos autos devem ser considerados ilegais e terem seus registros negados.
Não obstante, propõe que seja expedida determinação à Unidade Jurisdicionada para que informe a este Tribunal do que se trata a parcela judicial constante dos proventos de José Henrique Santana e informe os cálculos das absorções da parcela denominada "VB.COMP.ART.15 L11091/05 AP", realizando as correções dos valores pagos indevidamente, se necessário. [...]".
É o Relatório.

não há.

Procurador Sergio Ricardo Costa Caribé.

PESSOAL. APOSENTADORIA. AVERBAÇÃO E CONTAGEM PONDERADA DE TEMPO DE SERVIÇO PRESTADO EM CONDIÇÕES INSALUBRES QUANDO O INTERESSADO ESTAVA VINCULADO AO REGIME ESTATUTÁRIO. ILEGALIDADE. NEGATIVA DE REGISTRO. DETERMINAÇÕES.

APOSENTADORIA (APOS)

Secretaria de Fiscalização de Pessoal (Sefip).

Aprecia-se nesta oportunidade atos de concessão de aposentadoria de José Henrique Santana, Jose Martins Sobrinho, Jose Sergio Rodrigues da Cunha Colombo, Jose Wilson Rodrigues e Jucelia Ribeiro Torres, ex-servidores da Universidade Federal do Triângulo Mineiro, submetidos, para fim de registro, à apreciação do Tribunal de Contas da União (TCU) , de acordo com o art. 71, inciso III, da Constituição Federal. 
2.	A Secretaria de Fiscalização de Pessoal (Sefip) , após análise do feito, propõe a ilegalidade de todos os atos constantes dos autos, tendo em vista a averbação de tempo de serviço ponderado, decorrente do exercício de atividades insalubres após a Lei 8.112/1990 (Peça 8) .
3.	O Ministério Público junto a este Tribunal, manifesta-se de acordo com a proposta da Unidade técnica, por entender que, de fato, o cômputo ponderado de tempo de serviço exercido em condições insalubres após a edição da Lei 8.112/1990, para a obtenção de aposentadoria comum, sob a alegação de estar amparado em Mandado de Injunção contraria a jurisprudência deste Tribunal e do Supremo Tribunal Federal (STF) acerca da matéria.
4.	Nesse sentido, transcreve os trechos do Voto condutor do Acórdão 3608/2013-TCU-Primeira Câmara, relatado pelo Ministro Benjamin Zymler, que explicam a matéria. Transcreve, também, excerto de decisão do STF, que afastou a possibilidade de conversão do tempo exercido após a vigência da Lei 8.112/1990 para aposentadoria comum (MI 2.123 AgR/DF, Relator p/ acórdão Ministro Dias Toffoli, Plenário, in DJe 1/8/2013) .
5.	Assim, por entender que, com a retirada dos tempos ponderados decorrentes do exercício de atividades insalubres após o advento da Lei 8.112/1990, os interessados não possuem tempos suficientes para se aposentarem pelos fundamentos legais utilizados, defende que os referidos atos devem ser considerados ilegais.
6.	O Parquet registrou, ainda, que na ficha financeira do servidor José Henrique Santana, à Peça 5, p. 1, consta o pagamento de parcela judicial e da parcela denominada Vencimento Básico Complementar, decorrente do art. 15 da Lei 11.091/2005, o qual estabeleceu de forma expressa que a referida parcela deveria ser absorvida inclusive pelos aumentos concedidos pela referida Lei. No entanto, verificou que não consta dos autos se a referida parcela foi absorvida por todos os aumentos concedidos no período de maio de 2005 a abril de 2008, o que enseja a expedição de determinação à Unidade Jurisdicionada para que informe a este Tribunal os referidos cálculos e realize as correções dos valores pagos se necessário.
7.	Portanto, propõe que seja expedida determinação à Unidade Jurisdicionada para que informe a este Tribunal do que se trata a parcela judicial constante dos proventos de José Henrique Santana e informe os cálculos das absorções da parcela denominada "VB.COMP.ART.15 L11091/05 AP", realizando as correções dos valores pagos indevidamente, se necessário.
8.	Por considerar suficiente a análise realizada pela Sefip, registro minha concordância integral com a proposta alvitrada pela unidade, aquiescida pela manifestação do Ministério Público junto ao TCU - MPTCU, com os acréscimos sugeridos, razão pela qual incorporo os argumentos trazidos e seus respectivos fundamentos, transcritos no Relatório precedente, às minhas razões de decidir.
9.	Relembro que este Tribunal reconheceu o cômputo majorado de tempo de serviço prestado sob condições insalubres antes da Lei 8.112/1990, nos termos, dentre outros, do Acórdão 2008/2006-TCU-Plenário, de relatoria do ministro Walton Alencar Rodrigues: "O servidor público que exerceu, como celetista, no serviço público, atividades insalubres, penosas ou perigosas, no período anterior à vigência da Lei 8.112/90 tem direito à contagem especial de tempo de serviço para efeito de aposentadoria; todavia, para o período posterior ao advento da Lei 8.112/90, é necessária a regulamentação do art. 40, § 4º, da Constituição Federal, que definirá os critérios e requisitos para a respectiva aposentadoria".
10.	Após referido decisum, no Voto condutor do Acórdão 911/2014-TCU-Plenário, relatado pelo ministro Benjamin Zymler, registrou-se que a contagem especial de tempo prestado em condições insalubres para servidores ocupantes de cargos de natureza estritamente administrativa somente poderá ocorrer se estiver efetivamente demonstrada a existência de risco ou de agentes nocivos à saúde no local de trabalho, devidamente atestado por laudo pericial.
11.	Entretanto, apenas a título de racionalidade administrativa, esta Corte de Contas tem aceitado, sem necessidade de comprovação, a averbação do tempo de atividade insalubre realizada de ofício pelo órgão de origem em relação a cargos cujo exercício, presume-se, envolve atividades de risco para a higidez física, como no caso dos servidores que trabalham na área de saúde a exemplo dos médicos, odontólogos, auxiliares de enfermagem e agentes de saúde pública, conforme dito pelo Ministro-Relator no Voto condutor do Acórdão 911/2014-TCU-Plenário. 
12.	No tocante ao cômputo do tempo de serviço prestado sob condições insalubres após a Lei 8.112/1990, o STF concedeu ordens injuncionais para reconhecer a mora do Poder Público quanto à edição da lei que disciplina o artigo 40, § 4º, inciso III, da Constituição Federal, garantindo aos filiados da entidade sindical o direito de ter seus pedidos de aposentadoria especial analisados pela autoridade administrativa competente à luz do artigo 57 da Lei 8.213/1991.
13. 	Resolvendo a questão da mora legislativa quanto ao disposto do artigo 40, § 4º, inciso III, da Constituição Federal, o STF editou a Súmula Vinculante 33, onde foi suprida a lacuna deixada pelo Poder Público relativa à edição da lei complementar que regulamenta o supramencionado dispositivo constitucional. 
16.	Assim, o argumento de que não há edição de lei complementar que regulamente o artigo 40, § 4º, inciso III, da Constituição Federal, para se aceitar o deferimento de aposentadoria especial não mais se sustenta, considerando o conteúdo da Súmula Vinculante 33 do STF.
17. 	É preciso esclarecer que os MI 880-9 e a Súmula Vinculante 33 reconhecem a omissão legislativa do artigo 40, § 4º, inciso III, da Constituição Federal. Assim, para as aposentadorias estatutárias especiais deferidas com base nesse fundamento, deverão ser observados os mesmos critérios para as aposentadorias especiais deferidas àqueles vinculados ao regime geral de previdência social, nos termos do artigo 57 da Lei 8.213/1991.
18.	Desse modo, não é possível a averbação de tempo insalubre após o advento da Lei 8.112/1990 e o aproveitamento para a aposentadoria de servidores com fundamento diverso da aposentadoria especial referida no artigo 40, § 4º, inciso III, da Constituição Federal, que, como vista, está regulamentada pelos MIs 880-9 (além dos Mandados de Injunção 1071-4, 1442-6 e 3389) e Súmula Vinculante 33.
19.	Nos atos de aposentadoria ora examinados, a Universidade Federal do Triângulo Mineiro averbou tempo de serviço prestado em condições insalubres, com contagem ponderada, com fundamento em ordens injuncionais, consoante tabela abaixo:
	Interessado
	Tipo de ato
	Tempo averbado irregularmente

	José Henrique Santana
	Inicial
	10 anos, 2 meses e 12 dias

	José Martins Sobrinho
	Inicial
	12 anos, 2 meses e 7 dias

	José Sérgio Rodrigues da Cunha Colombo
	Inicial
	9 anos, 5 meses e 19 dias

	José Wilson Rodrigues
	Inicial
	3 anos, 2 meses e 2 dias

	Jucelia Ribeiro Torres
	Inicial
	5 anos, 8 meses e 24 dias

20.	Nestes termos, as averbações antes elencadas estão em desconformidade com a jurisprudência deste Tribunal e do Supremo Tribunal Federal, sendo que, com a exclusão dos tempos antes referidos, os interessados não possuem os requisitos para aposentar-se com o fundamento informado pela Universidade Federal do Triângulo Mineiro, razão pela qual os atos devem ser considerados ilegais, com a negativa dos respectivos registros.
21.	Acolho, também por pertinente, a proposta do MP/TCU de expedir determinação à Unidade Jurisdicionada para que informe a este Tribunal do que se trata a parcela judicial constante dos proventos de José Henrique Santana e informe os cálculos das absorções da parcela denominada "VB.COMP.ART.15 L11091/05 AP", realizando as correções dos valores pagos indevidamente, se necessário.
22.	Ante essas considerações, e de conformidade com o art. 262 do Regimento Interno-TCU, impende determinar ao órgão de origem que faça cessar os pagamentos decorrentes dos atos ora impugnados, sob pena de responsabilidade solidária da autoridade administrativa omissa, bem como orientar o interessado no sentido da possibilidade de emissão de novo ato, livre das irregularidades apontadas nos autos.
23.	Anoto que os atos deram entrada neste Tribunal há menos de cinco anos, não sendo aplicável, portanto, o procedimento de contraditório e ampla defesa preconizado pelo Acórdão 587/2011-TCU-Plenário, da relatoria do ministro Valmir Campelo.
24.	Com fundamento na Súmula TCU 106, cabe dispensar a devolução dos valores indevidamente recebidos de boa-fé.
Ante o exposto, ao acolher os pareceres da Sefip e do MPTCU, VOTO por que o Tribunal adote a minuta de acórdão que submeto à consideração deste Colegiado.
TCU, Sala das Sessões Ministro Luciano Brandão Alves de Souza, em 10 de novembro de 2020.
AROLDO CEDRAZ 
Relator